【裁判字號】    97,台上,5130
【裁判日期】    971016
【裁判案由】    殺人等罪
【裁判全文】
最高法院刑事判決            九十七年度台上字第五一三○號
上 訴 人  台灣高等法院台中分院檢察署檢察官
上 訴 人
即 被 告  丁○○
選    任
辯 護 人  郭賢傳律師
上 訴 人
即 被 告  劉璿
          甲○○
                  號
          乙○○
被    告  丙○○
                  10
          戊○○
          己○○
上列上訴人等因被告等殺人等罪案件，不服台灣高等法院台中分
院中華民國九十七年六月十八日第二審更審判決（九十六年度上
重更(一)字第六七號，起訴案號：台灣台中地方法院檢察署九十五
年度偵字第一六六三九、二○四八七、二○九○七、二六六五九
號），提起上訴，本院判決如下：
    主  文
原判決關於劉璿、甲○○、乙○○、丁○○部分均撤銷，發回
台灣高等法院台中分院。
其他上訴駁回。
    理  由
一、發回（即劉璿、甲○○、乙○○、丁○○）部分：
本件原判決撤銷第一審關於上訴人即被告劉璿、甲○○、乙○
○及丁○○殺人部分科刑之判決，經比較刑法之新舊規定後，改
判依想像競合犯、行為時即修正前刑法連續犯、牽連犯規定從一
重仍均論處劉璿、甲○○、乙○○、丁○○共同殺人罪刑（丁
○○處有期徒刑十五年，其餘三人均判處無期徒刑）。固非無見
。
惟查：(一)、原判決事實認定劉璿為禾鑫瀝青股份有限公司董事
長劉瑞寶之子，且為該公司總經理助理，與升鴻營造有限公司董
事兼總經理之蔡佳璋，因營造業務上所生嫌隙，對於蔡佳璋甚為
不滿，遂於民國九十五年四月下旬、五月上旬之間，數次邀集甲
○○、乙○○、丁○○至台中市○○路○段三十六號「味覺禪風
餐廳」共同謀議，並達成由劉璿出資購買殺害蔡佳璋之槍枝及
子彈，由甲○○、乙○○、丁○○執行槍殺蔡佳璋之共同犯意聯
絡等情，而丁○○於警詢就「渠係何時開始策劃槍殺蔡佳璋及係
由何人主謀」乙節，供稱案發前約一星期許（即九十五年五月二
十三日）左右，綽號「小劉」之劉璿約「阿文（甲○○之綽號
）」，「阿文」再以0000000000號電話與伊聯繫，「
阿文」說「小劉」要約其等至台中市○○路○段三十六號「味覺
禪風餐廳」，商討有關要槍殺一個人之事，渠等三人到達後，「
小劉」告訴伊，此次計畫原本要由「阿文」、「阿龍（乙○○之
綽號）」執行，因這段期間找不到「阿龍」，故希望伊幫忙，並
言明事成之後將付渠等新台幣三百萬元等語（見一六六三九號偵
卷(一)第三一二頁）。依此，丁○○似係於九十五年五月下旬，始
經由甲○○之邀約，與劉璿見面，經劉某之提議，而參與本件
槍殺蔡佳璋之謀議。原判決於理由內亦援引丁○○該警詢之供述
，資為認定渠與劉璿、甲○○、乙○○確有本件殺人犯行論據
之一（見原判決第十四頁）。然原判決上開事實認渠等四人係於
九十五年四月下旬、五月上旬，已有購買槍、彈槍殺蔡佳璋之犯
罪謀議，此與所引該項供證不相符合，而有證據上理由矛盾之違
法。又原判決事實認定劉璿、甲○○、乙○○與丁○○為取得
適合下手槍殺蔡佳璋之槍枝、子彈，乃基於持有槍、彈之概括犯
意聯絡，先於九十五年四月下旬、五月上旬之間，由甲○○、乙
○○、丁○○至台中市○○路「稻草人檳榔攤」尋覓取得槍、彈
來源之管道，渠等在該處得知潘信義有取得槍、彈之途徑，乙○
○遂要求潘信義協助取得槍枝、子彈等情，其理由內並依憑丁○
○於警詢所稱數日後「阿文」與伊在台中市○○路「稻草人檳榔
攤」見面時，問伊是否可以買到子仔（子彈），伊就向綽號「國
姓」友人詢問，是否有五至十顆子彈，「國姓」告訴伊，其沒有
子彈來源等語，以及乙○○偵查中之供述，乃認丁○○確有參與
本案事前準備槍、彈之謀議（見原判決第三十七、三十八頁）。
然依丁○○上開警詢之供述，渠係於案發前約一星期許（即九十
五年五月二十三日）左右，經由甲○○之聯繫，在台中市○○路
○段三十六號「味覺禪風餐廳」與劉璿見面，並經劉某邀約參
與槍殺蔡佳璋之謀議。數日後「阿文」與伊在台中市○○路「稻
草人檳榔攤」見面時，問伊是否可以買到子仔（子彈），伊就向
綽號「國姓」之友人詢問等語（見同上偵卷第三一二頁）。亦即
丁○○係於九十五年五月下旬之後數日，始在「稻草人檳榔攤」
向綽號「國姓」者詢問購買槍、彈之途徑，此與上開事實認定渠
與甲○○、乙○○係於九十五年四月下旬、五月上旬，至該檳榔
攤詢問購買槍、彈之途徑，不相符合，是所引卷證與該部分事實
認定不符，同有證據上理由矛盾之違誤。且均影響於本件重要構
成犯罪要件事實之認定。(二)、刑事訴訟法第一百五十九條之二規
定：被告以外之人於檢察事務官、司法警察官或司法警察調查中
所為之陳述，與審判中不符時，其先前之陳述具有較可信之特別
情況，且為證明犯罪事實存否所必要者，得為證據。其所謂「具
有較可信之特別情況」，係指陳述是否出於供述者真意、有無違
法取供情事等任意陳述信用性已否受確實保障而言，故是否具有
該特別可信性，應就於審判中及審判外陳述時之外部附隨環境或
條件，前後互相比較予以認定，方為適法。是一般供述證據必須
具備任意性，僅係其是否具備該特別可信性之判斷準據之一，非
為「唯一」之要件。故被告以外之人於檢察事務官、司法警察官
或司法警察調查中所為與審判中不符之陳述，縱係出於自由意思
，然仍必須具備「具有較為可信之特別情況」及「證明犯罪事實
存否所必要」之要件，始能採為證據。不能僅以被告以外之人在
檢察事務官、司法警察官或司法警察調查中所為與審判中不符之
陳述係出於其自由意思，即謂具有特別可信之情況，而採為犯罪
之證據。至該條所稱「為證明犯罪事實存否所必要者」，係指就
具體個案案情及相關卷證判斷，為發現實質真實目的，認為除該
審判外陳述外，已無從再就同一供述者，取得與其上開審判外陳
述相同供述內容，倘以其他證據代替，亦無從達到同一目的之情
形而言。原判決於理由內係以上開傳聞證據例外規定，所謂「先
前之陳述具有較可信之特別情況」，係指被告以外之人先前於檢
察事務官、司法警察官或司法警察調查中所為之陳述，與審判中
不符，而從先前與審判中各個陳述之外部附隨環境或條件觀察比
較，先前之陳述，較為自然可信而足以取代審判中之陳述者而言
。本件共同被告乙○○、丁○○警詢之審判外陳述，或與審判中
所述不符，或係未經當事人提問而無從為完整陳述，然經審酌渠
等警詢陳述並無違法取得情形，且渠二人於當日借提製作筆錄後
，經檢察官複訊時，明確供承警局所述正確，警察沒有不法取供
；丁○○另於九十五年九月八日偵查中結證稱九十五年八月一日
借提出去警詢筆錄所言實在，沒有刑求、疲勞詢問，筆錄係其親
自看過簽名等語，核屬自然可信，且可補審判中陳述之不足，並
為證明犯罪事實存否所必要，因認二人警詢之審判外陳述，應自
具證據能力。然其並未就上開二人警詢之審判外陳述當時之外在
環境、條件等，加以比較，認為其如何較渠等審判中陳述有特別
可信之情形，加以論斷說明，徒以渠二人警詢陳述無違法取供、
刑求或疲勞詢問，即認其應具證據能力，未免速斷，另對於該警
詢審判外陳述如何係證明本件犯罪事實存否所必要乙節，則未置
一詞加以說明，其採證難認為適法，且有判決理由不備之違法。
是劉璿、甲○○、乙○○與丁○○之上訴意旨，執以指摘原判
決違背法令，尚非全無理由，應認原判決關於劉璿、甲○○、
乙○○、丁○○部分，仍有撤銷發回更審之原因。
二、駁回（即丙○○、戊○○、己○○無罪）部分：
按刑事訴訟法第三百七十七條規定，上訴於第三審法院，非以判
決違背法令為理由，不得為之。是提起第三審上訴，應以原判決
違背法令為理由，係屬法定要件。如果上訴理由書狀並未依據卷
內訴訟資料，具體指摘原判決不適用何種法則或如何適用不當，
或所指摘原判決違法情事，顯與法律規定得為第三審上訴理由之
違法情形，不相適合時，均應認其上訴為違背法律上之程式，予
以駁回。本件被告丙○○被訴以一行為涉犯槍砲彈藥刀械管制條
例第七條第四項之未經許可寄藏制式手槍、第八條第四項之未經
許可寄藏其他可發射子彈具有殺傷力之改造手槍、第十二條第四
項之未經許可寄藏子彈罪嫌，戊○○被訴以一行為涉犯同上條例
第七條第四項之未經許可寄藏制式手槍、第八條第四項之未經許
可寄藏其他可發射子彈具有殺傷力之改造手槍罪嫌，己○○被訴
牽連涉犯同上條例所示未經許可持有制式手槍、子彈及刑法第二
百七十一條第一項之殺人罪嫌，經原審審理結果，認為均不能證
明渠等犯罪，因而撤銷第一審就丙○○、戊○○部分所為科刑之
判決，改判諭知渠二人均無罪；另以第一審所為諭知己○○無罪
之判決，為無不合，予以維持，駁回檢察官在第二審之上訴，均
已詳敘其調查、取捨證據之結果及認應為無罪判決之心證理由。
檢察官上訴意旨略以律師與辦理案件之法官、檢察官或司法警察
官、司法警察有配偶、五親等內血親或三親等內姻親之關係者，
就其案件應行迴避，律師法第三十八條第二項定有明文。本件原
審此次更審審理之蒞庭檢察官為沈淑宜，準備程序亦由沈淑宜到
庭執行職務，而被告戊○○委任常照倫律師為辯護人，然實行公
訴之檢察官沈淑宜與常照倫律師係配偶關係，常照倫律師未為迴
避，顯與上開規定不合。原審就此未加糾正，自有不適用法則之
違法，應認原判決違背法令，且此非顯然於判決無影響，自得提
起第三審上訴等語。然上開律師法第三十八條第二項，係關於律
師應行迴避之規定，而刑事訴訟法關於檢察官執行職務之迴避，
係準用同法第十七條法官（推事）自行迴避之規定，該條並無執
行職務之法官（推事）、檢察官與被告之辯護人於有配偶或一定
親屬關係時，應行迴避之明文。況常照倫律師於原審此次更審，
雖係戊○○之選任辯護人之一（另二位選任辯護人為莊惠祺律師
、蘇若龍律師），而渠與原審此次更審準備程序到庭執行職務之
檢察官沈淑宜，縱有配偶關係，因常照倫律師於行準備程序時，
實際並未到庭執行職務（係戊○○另二位選任辯護人到庭），迄
九十七年六月四日原審審判期日，常照倫律師雖到庭為戊○○辯
護，然係由蔡秀男檢察官蒞庭執行職務，此有上開準備程序筆錄
及審判筆錄之記載可按。則常照倫律師於原審行準備程序，檢察
官沈淑宜蒞庭執行職務時，實際並未到庭，而渠於原審審判期日
到庭為戊○○辯護，其蒞庭實行公訴者，並非沈淑宜檢察官，是
尚難認所為與上開律師法關於律師應行迴避之規定，有所違背。
原審未予糾正，要不能認所踐行訴訟程序違背法令。檢察官上訴
意旨執以指原判決違背法令，核與法律規定得為第三審上訴理由
之違法情形，不相適合。依上揭說明，其上訴違背法律上之程式
，應予駁回。
據上論結，應依刑事訴訟法第三百九十七條、第四百零一條、第
三百九十五條前段，判決如主文。
中    華    民    國  九十七  年    十    月   十六   日
                      最高法院刑事第四庭
                          審判長法官  張  淳  淙
                                法官  劉  介  民
                                法官  張  春  福
                                法官  林  俊  益
                                法官  吳  信  銘
      本件正本證明與原本無異
                                      書  記  官
中    華    民    國  九十七  年    十    月  二十一  日
                                                      Ｑ


司法院資訊處製作；財團法人民間司法改革基金會備份。
